ACORDAO-COMPLETO-2348216

ACÓRDÃO 1234/2019 ATA 18/2019 - PLENÁRIO

VISTOS, relatados e discutidos estes autos de representação sobre supostas irregularidades na Chamada Pública 02/2015 SAF/ATER - Juventude Rural, conduzida pela Secretaria de Agricultura Familiar do extinto Ministério do Desenvolvimento Agrário, com vistas selecionar entidades executoras de assistência técnica e extensão rural - Ater, em cuja etapa processual se apreciam  pedidos de reexame interpostos por Everton Augusto Paiva Ferreira, Marenilson Batista da Silva e Onaur Ruano contra o Acórdão 140/2017-TCU-Plenário;
	ACORDAM os Ministros do Tribunal de Contas da União, reunidos em Sessão do Plenário, ante as razões expostas pelo Relator e com fundamento nos artigos 243 do Regimento Interno em:
	9.1. conhecer dos pedidos de reexame, com fundamento no art. 48 da Lei 8.443/1992, e dar-lhes provimento, para reformar o acórdão recorrido de forma a:
	9.1.1. excluir os itens 9.4, 9.5 e 9.7 do Acórdão 140/2017-TCU-Plenário;
	9.1.2. determinar à SecexAgroAmbiental que, conforme competência definida na Portaria Segecex 06/2019, acompanhe editais de chamamento público para serviços de assistência técnica e extensão rural - Ater, de modo a representar a este Tribunal em caso de reincidência dos achados apontados no Acórdão 140/2017-TCU-Plenário;
	9.2. dar ciência deste acórdão aos recorrentes e à Agência Nacional de Assistência Técnica e Extensão Rural (Anater) .

Pedidos de reexame contra acórdão que aplicou multa aos recorrentes no bojo de representação que examinou supostas irregularidades na chamada pública realizada com vistas selecionar entidades executoras de assistência técnica e extensão rural  ATER.

Ministério do Desenvolvimento Agrário (extinto).

3. Recorrentes: Evérton Augusto Paiva Ferreira (XXX.629.806-XX); Marenilson Batista da Silva (XXX.365.954-XX); Onaur Ruano (XXX.082.548-XX).

13.1. Ministros presentes: José Mucio Monteiro (Presidente), Benjamin Zymler, Augusto Nardes, Aroldo Cedraz, Raimundo Carreiro, Ana Arraes e Bruno Dantas (Relator).
13.2. Ministro-Substituto convocado: Marcos Bemquerer Costa.
13.3. Ministros-Substitutos presentes: André Luís de Carvalho e Weder de Oliveira.

BRUNO DANTAS

Ministro-Substituto Augusto Sherman Cavalcanti.

Por registrar as principais ocorrências havidas no andamento do processo até o momento, resumindo os fundamentos das peças acostadas aos autos, adoto como relatório, com os ajustes necessários, a instrução da secretaria responsável pela análise da demanda (peça 231) , que contou com a anuência do Diretor da 3ª DT, despachando pela unidade instrutora, consoante delegação de competência fixada pela Portaria-Serur 1/2019 (peças 232) :
"INTRODUÇÃO
1. Trata-se de pedidos de reexame interpostos conjuntamente por Everton Augusto Paiva Ferreira, na qualidade de Coordenador-Geral de Assistência Técnica e Extensão Rural, Marenilson Batista da Silva, então Diretor do Departamento de Assistência Técnica e Extensão Rural, e Onaur Ruano, à época, Titular da Secretaria de Agricultura Familiar (peças 214/215) , contra o Acórdão 140/2017-TCU-Plenário, da Relatoria do Ministro-Substituto Augusto Sherman (peça 203) .
1.1. A deliberação recorrida apresenta o seguinte teor:
9.1. conhecer da representação, com fundamento no art. 237, inciso VII, do Regimento Interno/TCU;
9.2. considerar prejudicada a medida cautelar adotada nestes autos, em face da perda de objeto havida com a revogação da Chamada Pública 02/2015 SAF/ATER - Juventude Rural;
9.3. considerar, no mérito, parcialmente procedente a representação;
9.4. rejeitar parcialmente as razões de justificativa apresentadas pelos responsáveis Everton Augusto Paiva Ferreira, então Coordenador-Geral de Assistência Técnica e Extensão Rural, Marenilson Batista da Silva, então Diretor do Departamento de Assistência Técnica e Extensão Rural, e Onaur Ruano, então Secretário da Secretaria de Agricultura Familiar, e, com fundamento nos arts. 43, parágrafo único, da Lei 8.443/1992 c/c o art. 250, § 2º, do RI/TCU, aplicar aos referidos responsáveis, individualmente, a multa prevista no art. 58, inciso II, da Lei 8.443/1992, no valor de R$ 7.000,00 (sete mil reais) , R$ 14.000,00 (catorze mil reais) e R$ 20.000,00 (vinte mil reais) , respectivamente, fixando-lhes o prazo de quinze dias, a contar das respectivas notificações, para que comprovem, perante o Tribunal (art. 214, inciso III, alínea 'a', do Regimento Interno/TCU) , o recolhimento das quantias ao Tesouro Nacional, atualizadas monetariamente desde a data deste acórdão até a do efetivo recolhimento, se forem pagas após o vencimento, na forma da legislação em vigor;
9.5. autorizar, desde logo, a cobrança judicial das dívidas, nos termos do art. 28, II, da Lei 8.443/1992, caso não atendidas as notificações;
9.6. dar ciência à Secretaria Especial de Agricultura Familiar e do Desenvolvimento Agrário - Casa Civil da Presidência da República das seguintes impropriedades e irregularidades, ocorridas na Chamada Pública 02/2015 SAF/Ater - Juventude Rural, com vistas a evitar a ocorrência de outras semelhantes:
9.6.1. falta de correlação clara entre os objetivos declarados para justificar a contratação e as atividades contratadas, em desacordo com o disposto na Lei 8.666/1993, art. 6º, inciso IX; art. 40, inciso XVI, art. 54, § § 1º e 2º e art. 55, inciso IV;
9.6.2. ausência de detalhamento do orçamento em planilhas que evidenciem todos os custos unitários em desacordo com o disposto na Lei 8.666/1993, art. 4º, parágrafo único, art. 7º, § 2º, inciso II, art. 15, inciso II, e art. 43, inciso IV, assim como no Acórdão 2380/2013-TCU-Plenário, de 4/9/2013, e Acórdão 1996/2011-TCU-Plenário, de 3/8/2011;
9.6.3. exigência prévia de 'infraestrutura física' (escritório, veículos, equipamentos) como critério de habilitação técnica com caráter eliminatório e de pontuação, em desacordo com a Súmula 272 desta Corte de Contas e com o § 6º do art. 30 da Lei 8.666/1993;
9.6.4. ausência de critérios objetivos para avaliação de itens da proposta técnica considerados relevantes pela contratante no julgamento das propostas, em desacordo com a Lei 8.666/1993, art. 3º, art. 4º, parágrafo único e art. 40, inciso VII;
9.6.5. ausência de amparo legal para a fixação do prazo de vigência contratual em 40 meses, sendo que somente é prevista a execução de atividades durante o período de trinta e seis meses, em desacordo com a Lei 8.666/1993, art. 7º, § 2º, inciso III e art. 57;
9.6.6. ausência de divulgação no edital de previsão de reajuste de preços, não restando claro qual será a base de cálculo para reajuste dos contratos, em desacordo com o disposto no art. 3º, art. 38, parágrafo único, e art. 40, inciso XI, da Lei 8.666/1993;
9.6.7. insuficiência de indicadores de desempenho para aferir o atingimento dos resultados na solução contratada na fase de acompanhamento da execução do contrato, tendo em vista que foram estabelecidos apenas dois indicadores, a saber 1) número de beneficiários e 2) número de atividades programadas executadas, em desacordo com o disposto no art. 6º, inciso IX, da Lei 8.666/1993;
9.6.8. ausência de critérios para dispensar a exigência de garantia contratual, contrariando o disposto no art. 56 da Lei 8.666/1993;
9.6.9. recursos interpostos contra a eliminação de licitantes denegados com motivação insuficiente e sem a devida publicidade, contrariando o disposto no art. 3º, caput, da Lei 8.666/1993 e no art. 2º, caput, e art. 50, inciso V, da Lei 9.784/1999;
9.6.10. publicação de 'Resultado dos Recursos Administrativos' com resultados divergentes, em desacordo com o disposto no art. 4º, parágrafo único, da Lei 8.666/1993;
9.6.11. autorização de início do procedimento licitatório foi efetuada pelo próprio requisitante da contratação, contrariando o disposto no art. 7º, § 2º, inciso I, da Lei 8.666/1993 e o princípio da segregação de funções, além de configurar a prática de atos administrativos com vício de competência (Nota Técnica, de 23/4/2015, e Memorando 121/2015/DATER/SAF, de 23/4/2015, e-mail do requisitante endereçado aos advogados da Assessoria Jurídica - peça 41) ;
9.6.12. definição do valor da contratação e posterior definição do índice de reajuste a ser aplicado aos contratos baseados em documentos sem assinatura ou identificação de forma, os quais não se encontram inseridos no devido processo administrativo, em desacordo com o disposto no art. 4º, parágrafo único, da Lei 8.666/1993;
9.6.13. ausência de publicação da minuta do contrato no edital do certame, contrariando o disposto no art. 3º e art. 40, § 2º, inciso III, da Lei 8.666/1993;
9.6.14. indicação no edital e nos contratos de rubrica orçamentária em desacordo com objeto da licitação, com indicação de códigos diferentes do que consta nos respectivos instrumentos legais (LOA e PPA) , contrariando o disposto no art. 7º, § 2º, inciso III, e art. 14 da Lei 8.666/1993;
9.6.15. falta de assinatura em documentos necessários à ratificação da dispensa de licitação e da adequação das despesas à LOA e sua adequação à LDO e PPA, contrariando o disposto no art. 4º, parágrafo único, da Lei 8.666/1993;
9.6.16. falta/intempestividade do registro no SIATER de contratos já assinados há mais de trinta dias, em desacordo com o disposto na Cláusula Terceira dos contratos decorrentes da Chamada Pública 2/2015;
9.6.17. intempestividade ou falta de nomeação dos fiscais dos contratos celebrados, contrariando o disposto no art. 67 da Lei 8.666/1993 e no art. 20 da Lei 12.188/2010;
9.6.18. exigência de percentual mínimo/cotas na composição das equipes técnicas sem expressa fundamentação legal, em indevida interpretação extensiva do disposto no art. 3º, V, da Lei 12.188/2010;
9.7. determinar à Selog que, em face da revogação da Chamada Pública 02/2015 - Juventude Rural, e da sinalização, pelos responsáveis, de possível edição de novo edital escoimado das falhas apontadas, efetue acompanhamento do novo edital de chamamento público a ser lançado (art. 242 do RI/TCU) , de modo a representar a este Tribunal em caso de reincidência das falhas ou irregularidades aqui apontadas;
9.8. dar ciência do inteiro teor deste acórdão ao representante, à Secretaria Especial de Agricultura Familiar e do Desenvolvimento Agrário - Casa Civil da Presidência da República e aos responsáveis, e
9.9. autorizar o arquivamento deste processo, com fundamento no art. 169 do RI/TCU, após o trânsito em julgado desta deliberação.
HISTÓRICO
2. Tratam os autos de representação, formulada pela Cooperativa de Serviços Técnicos para o Desenvolvimento Rurais, em face de supostas irregularidades verificadas na Chamada Pública 02/2015 SAF/ATER - Juventude Rural, conduzida pela Secretaria de Agricultura Familiar do extinto Ministério do Desenvolvimento Agrário, com vistas selecionar entidades executoras de assistência técnica e extensão rural - ATER, para a promoção da agroecologia com jovens agricultores/as familiares (peça 1) .
2.1. Previu-se o valor de R$ 106.220.852,22 para as contratações com vistas à implementação das atividades relacionadas à formação do conhecimento técnico de jovens que trabalham na área rural, bem como o prazo de execução inicial de 36 meses, extensível até quarenta meses, podendo ser prorrogado nos termos do art. 57 da Lei 8.666/1993 (peça 1, 48) .
2.2 O objeto da Chamada Pública foi dividido em 52 lotes, cada um deles agrupando 400, 800 ou 1.200 beneficiários, conforme indicado no Anexo VI do edital, sendo o valor de contratação de cada lote previamente fixado pelo MDA/SAF/SATER. 
2.3. Realizada inspeção junto à Secretaria de Agricultura Familiar, a unidade técnica detalhou a situação dos lotes em que houve declaração de proposta vencedora, conforme quadro à peça 50.          
2.4. Conforme exposto na instrução à peça 50, ainda não haviam sido iniciadas as execuções dos contratos, e ante as diversas irregularidades detectadas no procedimento da contratação e a despesa iminente calculada em R$ 68 milhões, o Relator a quo suspendeu cautelarmente a execução de todos os atos atinentes à Chamada Pública 2/2015 SAF/ATER (peça 53, p. 4) .
2.5. Mediante despacho de peça 53, e acolhendo propostas formuladas no âmbito da Secretaria de Controle Externo de Aquisições Logísticas - Selog (peças 50-52) , o Relator a quo determinou a suspensão cautelar de todos os atos atinentes à Chamada Pública 02/2015 SAF/ATER - Juventude Rural, de modo a que se abstivesse de dar andamento à execução dos contratos já celebrados e a celebração de novos contratos dela decorrentes, alertando a administração contratante quanto à possibilidade de o Tribunal vir a determinar a anulação da Chamada Pública 02/2015 SAF/ATER - Juventude Rural, o que ensejaria a nulidade dos contratos dela decorrentes.
2.6. No mesmo despacho foi determinada a realização das oitivas da contratante e das entidades contratadas no âmbito da referida chamada pública, objeto de análise pela Selog à peça 161. O exame concluiu pela audiência de: i) Onaur Ruano, autoridade responsável pela Chamada Pública, bem como pela assinatura dos contratos dela decorrentes;  ii) Marenilson Batista da Silva, na condição de autoridade responsável pelos recursos administrativos, além da ratificação de todos os atos praticados na chamada; e iii) Everton Augusto Paiva Ferreira, na condição de responsável pela elaboração da Chamada Pública 2/2015 SAF/ATER - Juventude Rural, e sua aprovação, em virtude de diversas irregularidades relacionadas ao procedimento de contratação e à execução contratual (peça 161, p. 24-25) , transcritas abaixo:
d.1) falta de correlação clara entre os objetivos declarados para justificar a contratação e as atividades contratadas (item I) ;
d.2) ausência de detalhamento do orçamento em planilhas que evidenciem todos os custos unitários (item II) ;
d.3) exigência de 'infraestrutura física' (escritório, veículos, equipamentos) como critério de habilitação técnica com caráter eliminatório e de pontuação, em desconformidade com a Súmula 272 desta Corte de Contas e com o §6º do art. 30 da Lei 8.666/1993 (item III) ;
d.4) exigência de perfil técnico como critério de habilitação técnica com caráter eliminatório e de pontuação, em desconformidade com a Súmula 272 desta Corte de Contas (item III) ;
d.5) exigência de percentual de jovens e mulheres na composição das equipes técnicas sem base legal (item IV) ;
d.6) ausência de critérios objetivos para avaliação de itens da proposta técnica considerados relevantes pela contratante no julgamento das propostas (item V) ;
d.7) insuficiência de indicadores de desempenho para aferir o atingimento dos resultados na solução contratada na fase de acompanhamento da execução do contrato, tendo em vista que foram estabelecidos apenas dois indicadores, a saber 1) número de beneficiários e 2) número de atividades programadas executadas, em desacordo com o disposto no art. 6º, inciso IX, da Lei 8.666/1993 (item VIII, alínea g) ;
2.7. Consoante consignado na instrução à peça 50, constataram-se as seguintes irregularidades relacionadas ao chamamento público:
1 - falta de correlação clara entre os objetivos declarados para justificar a contratação e as atividades contratadas;
2 - ausência de orçamento detalhado em planilhas que expressem a composição de todos os seus custos unitários;
3 - exigência de 'infraestrutura física' (escritório, veículos, equipamentos) e de equipe técnica já contratada, com escritório instalado em, pelo menos, um município do lote disputado, como critérios de habilitação técnica com caráter eliminatório;
4 - exigência de percentual de jovens e mulheres na composição das equipes técnicas sem base legal;
5 - ausência de critérios objetivos para avaliação de itens da proposta técnica considerados relevantes pela contratante no julgamento das propostas;
6 - ausência de amparo legal para a fixação do prazo de vigência contratual em 40 meses, sendo que somente é prevista a execução de atividades durante o período de trinta e seis meses;
7 - entidade declarada vencedora no lote 7 e contratada pelo MDA, conquanto esteja credenciada como executora do Pronater, não foi capaz de comprovar que detém capacidade técnica em ATER, fato que, além de indicar possível fragilidade no processo de credenciamento, constitui indício de haver ocorrido direcionamento no certame;
8 - autorização de início do procedimento licitatório efetuada pelo próprio requisitante da contratação, contrariando o disposto no art. 7º, § 2º, inciso I, da Lei 8.666/1993 e o princípio da segregação de funções, além de configurar a prática de atos administrativos com vício de competência (Nota Técnica, de 23/4/2015, e Memorando 121/2015/DATER/SAF, de 23/4/2015, e-mail do requisitante endereçado aos advogados da Assessoria Jurídica - peça 41) ;
9 - definição do valor da contratação e definição do índice de reajuste a ser aplicado aos contratos baseados em documentos sem assinatura ou identificação de forma, os quais não se encontram inseridos no devido processo administrativo, em desacordo com o disposto no art. 4º, parágrafo único, da Lei 8.666/1993;
10 - ausência de divulgação no edital de previsão de reajuste de preços, contrariando o disposto no art. 3º, art. 38, parágrafo único, e art. 40, inciso XI, da Lei 8.666/1993, não restando claro qual será a base de cálculo para reajuste dos contratos;
11 - ausência de publicação da minuta do contrato, contrariando o disposto no art. 3º e art. 40, § 2º, inciso III, da Lei 8.666/1993;
12 - indicação no edital e nos contratos de rubrica orçamentária em desacordo com objeto da licitação, com indicação de códigos diferentes do que consta nos respectivos instrumentos legais (LOA e PPA) , contrariando o disposto no art. 7º, § 2º, inciso III, e art. 14 da Lei 8.666/1993;
13 - falta de assinatura em documentos necessários à ratificação da dispensa de licitação e da adequação das despesas à LOA e sua adequação à LDO e PPA, contrariando o disposto no art. 4º, parágrafo único, da Lei 8.666/1993;
14 - insuficiência de indicadores de desempenho para aferir o atingimento dos resultados na solução contratada na fase de acompanhamento da execução do contrato, tendo em vista que foram estabelecidos apenas dois indicadores, a saber: 1) número de beneficiários e 2) número de atividades programadas executadas, em desacordo com o disposto no art. 6º, inciso IX, da Lei 8.666/1993;
15 - ausência de critérios para dispensar a exigência de garantia contratual, contrariando o disposto no art. 56 da Lei 8.666/1993 e as orientações da assessoria jurídica ao MDA, emanadas no Despacho 328/2010/CGPCLC/CONJUR-MDA/AGU no Processo Administrativo 55000.002527/2010-41, de 16/9/2010;
16 - recursos interpostos contra a eliminação de licitantes denegados com motivação insuficiente e sem a devida publicidade, contrariando o disposto no art. 3º, caput, da Lei 8.666/1993 e no art. 2º, caput, e art. 50, inciso V, da Lei 9.784/1999;
17 - eliminação não motivada de licitante que obteve a maior pontuação no lote 45, contrariando o disposto no art. 3º, caput, da Lei 8.666/1993, no art. 2º, caput, e art. 50, inciso V, da Lei 9.784/1999;
18 - falta de registro no SIATER de contratos já assinados há mais de trinta dias, em desacordo com o disposto na Cláusula Terceira dos contratos decorrentes da Chamada Pública 2/2015;
19 - não foram nomeados os fiscais dos contratos já celebrados, contrariando o disposto no art. 67 da Lei 8.666/1993 e no art. 20 da Lei 12.188/2010 (exemplo: lote 32, peça 45) ; e
20 - publicação de 'Resultado dos Recursos Administrativos' com resultados divergentes, em desacordo com o disposto no art. 4º, parágrafo único, da Lei 8.666/1993.
2.8. Quanto à cautelar adotada, houve perda de objeto em virtude da revogação da Chamada Pública 2/2015 (peça 197) . Promovidas as audiências (peças 167-169) , recebidas as correspondências pelos responsáveis, ora recorrentes, (peças 172-173 e 178) e encaminhadas as razões de justificativa (peças 185, 188 e 193) , a Unidade Técnica responsável pela instrução inicial do feito lançou a proposta de encaminhamento constante da peça 200, na qual se propôs, com a anuência dos dirigentes (peças 201-202) , a rejeição das razões de justificativas apresentadas pelos responsáveis em relação aos itens 'd.1', 'd.2', 'd.3', 'd.6' e 'd.7', bem como a aplicação da multa prevista no art. 58, inciso II, da Lei 8.443/1992.
2.9. O Relator a quo acompanhou a rejeição das razões de justificativa e divergiu do exame quanto ao acolhimento do item 'd.5', que em seu entender, não podia ser acolhido.  Por consequência, o acórdão foi prolatado nos termos já reproduzidos.
2.10. Inconformados, os responsáveis interpuseram pedido de reexame, objeto da presente análise.
EXAME DE ADMISSIBILIDADE
3. Reitera-se o exame preliminar (peça 217) , ratificado à peça 220 pelo Exmo. Ministro-Relator Bruno Dantas, que concluiu pela admissibilidade do recurso, eis que preenchidos os requisitos processuais aplicáveis à espécie, e reconheceu a suspensão dos efeitos dos itens 9.4 e 9.5 do Acórdão 140/2017-TCU-Plenário.
EXAME TÉCNICO
4. Delimitação do recurso.
4.1. Constitui objeto dos recursos examinar as seguintes questões apresentadas pelos recorrentes:
a) se é possível a revisão da aplicação de multa aos recorrentes, em virtude da presença de circunstâncias atenuantes;
b) se a multa aplicada aos recorrentes é exigível antes da apreciação dos recursos;
c) se há irregularidade, apta a justificar a aplicação de multa, na falta de correlação clara entre os objetivos declarados para justificar a contratação e as atividades contratadas;
d) se o orçamento foi corretamente detalhado;
e) se a irregularidade consistente na exigência de prévia infraestrutura física das concorrentes como critério de habilitação técnica com caráter eliminatório e de pontuação, em afronta à Súmula 272 e à Lei 8.666/1993, deve servir de fundamento à aplicação de multa aos recorrentes;
f) se os critérios de pontuação são subjetivos;
g) se há falhas nos processos de indicadores de desempenho para se aferir o atingimento dos resultados na solução contratada;
h) se os percentuais de jovens e de mulheres exigidos na composição das equipes técnicas encontra base legal; e
i) se ficou demonstrada, nos autos, culpa dos recorrentes.
5. Aplicação de multa.
5.1. Afirmam os recorrentes que o art. 128 da Lei 8.112/1990 estabelece a gradação das penas aplicáveis aos servidores públicos federais, considerando a natureza e a gravidade das infrações, os danos causados e as circunstâncias agravantes ou atenuantes, e cita as penas de advertência e suspensão previstas na lei como alternativas possível em lugar da penalidade da multa que lhes fora aplicada (peça 214, p. 5) .
5.2. Requerem, ainda, a revisão das multas aplicadas por esta Corte em virtude de circunstâncias supostamente atenuantes, tais como: i) o cancelamento da Chamada Pública; ii) a ausência da aplicação de qualquer penalidade aos recorrentes, no âmbito da Administração Pública; e iii) o esforço empregado pelas áreas técnicas da Secretaria Especial de Agricultura Familiar - SEAD para que as irregularidades apuradas pelo Tribunal não se repitam nos próximos certames (peça 214, p. 6) .
Análise
5.3. Não assiste razão aos recorrentes. A gradação das sanções aplicadas por esta Corte não decorre de critérios objetivos pré-fixados no direito administrativo, penal ou na Lei 8.112/1990, norma que regula a conduta de servidores públicos. 
5.4. Aos processos de controle externo, que cuidam da fiscalização exercida por esta Corte e apuram a regular aplicação/gestão de recursos federais, aplicam-se as disposições da Lei 8.443/1992 e do Regimento Interno do TCU.
5.5. Assim, não se configura omissão a ausência de critérios utilizados para estipular o montante da multa, pois a dosimetria da pena tem como balizador o nível de gravidade dos ilícitos apurados, com a valoração das circunstâncias fáticas e jurídicas envolvidas, e a isonomia de tratamento com casos análogos. Logo, o Tribunal não avalia o grau da aplicação da multa com base no Direito Penal, e não há um rol de agravantes e atenuantes legalmente reconhecidos (Acórdão 174/2018-TCU-Plenário, Rel. Augusto Nardes) .
5.6. Ainda no que se refere à dosimetria da pena aplicada no caso em apreço, as medidas adotadas a posteriori pela Secretaria Especial de Agricultura Familiar e do Desenvolvimento Agrário - Casa Civil da Presidência da República, em resposta à ciência quanto às irregularidades apuradas na Chamada Pública 2/2015 SAF/ATER, não minimizam as condutas negligentes dos responsáveis à época dos fatos tratados na presente representação. Assim, as medidas corretivas não coexistiam/não impediram/não minimizaram a gravidade dos atos impugnados, e, portanto, não se configuram circunstâncias atenuantes a serem consideradas para efeito de avaliação do grau da multa sancionada.
5.7. Ademais, uma vez que a dosimetria das sanções é orientada por juízo discricionário do julgador acerca da gravidade das irregularidades verificadas no caso concreto, pela materialidade envolvida e pelo grau de culpabilidade dos agentes. Neste sentido, é de se ressaltar que as condutas dos recorrentes encontram-se devidamente individualizadas no exame procedidos nos autos, consoante se extrai das peças que Onaur Ruano, autoridade responsável pela Chamada Pública, bem como pela assinatura dos contratos dela decorrentes, obteve a aplicação da penalidade da multa em maior grau dado o juízo de gravidade e reprovabilidade de sua conduta, haja vista se tratar do Titular da Secretaria de Agricultura Familiar, e, nesta condição, cabia-lhe o dever de diligência e de supervisão dos atos relacionados ao procedimento da contratação, com vistas a garantir a regular aplicação dos recursos federais no interesse público. 
5.8. No caso de Marenilson Batista da Silva, Diretor do Departamento de Assistência Técnica e Extensão Rural, o exame consigna expressamente se tratar da autoridade responsável pelos recursos administrativos, além da ratificação de todos os atos praticados no procedimento de contratação, o que justifica a aplicação da sanção no patamar mencionado no acórdão recorrido.
5.9. E, por fim, quanto a Everton Augusto Paiva Ferreira, Coordenador-Geral de Assistência Técnica e Extensão Rural, responsável pela requisição e pela autorização do procedimento de contratação, as condutas conflitantes violam o princípio da segregação de funções e contribuem para as irregularidades relacionadas à Chamada Pública 2/2015 SAF/ATER (peça 161, p. 16) .
5.10. Dessa forma, não há atenuantes a serem consideradas para efeito de revisão das penas cominadas aos recorrentes, bem como resta devidamente configurados no exame procedido as irregularidades, as condutas reprovadas e o grau de culpabilidade dos recorrentes.
6. Exigibilidade das multas.
6.1. Requerem os recorrentes que, ao contrário do que restou decido pelo Tribunal no item 9.5 do acórdão vergastado, as multas só sejam exigíveis após o julgamento dos recursos interpostos (peça 214, p. 6) .
Análise
6.2. A interposição de recursos no âmbito de processos de controle externo gera a incidência do efeito suspensivo, nos termos da Lei 8.443/1992. Tal efeito suspende provisoriamente a eficácia das decisões deste Tribunal, motivo pelo qual as multas que compõem a decisão recorrida serão cobradas após o trânsito em julgado/julgamento definitivo da decisão recorrida, quando da execução do acórdão condenatório, quer na esfera judicial ou administrativa.
6.3. Portanto, quando da decisão a ser prolatada sobre o presente recurso, deve-se esclarecer os recorrentes quanto a este ponto.
7. Ausência de correlação entre os objetivos que justificaram a contratação e as atividades contratadas.
7.1. Discorrem sobre a Política Nacional de ATER, construída de forma participativa para a construção de outros estilos de desenvolvimento rural e de agricultura, com vistas a melhores condições de vida para a população urbana e rural, e a diversidade do público alvo (peça 214, p. 7) .
7.2. Destacam que, dentre os princípios da Política Nacional de ATER se configura o estabelecimento de um modo de gestão capaz de democratizar as decisões e contribuir para o exercício da cidadania, além de facilitar o processo de controle social no planejamento, monitoramento e avaliação das atividades e assim fortalecer a participação dos beneficiários e outros representantes da sociedade civil na qualificação de Assistência Técnica e Extensão Rural e promover a gestão compartilhada (peça 214, p. 7) .
7.3. Com base nos princípios da Política Nacional de ATER, optou-se por dotar de caráter mais flexível as atividades previstas no edital da licitação, decisão adotada sob o prisma da discricionariedade do gestor público com foco na proporcionalidade (peça 214, pp. 7-8) .
7.4. Suscitam a revisão da decisão pelo TCU e ressaltam a concordância por parte do Tribunal quanto ao caráter peculiar do serviço relacionado a ATER, conforme disposições do Acórdão 2395/2013-TCU-Plenário (peça 214, p. 8) .
7.5. Inclusive, destacam que a SEAD buscou formas de atender à recomendação do Acórdão 2395/2013-TCU-Plenário ao flexibilizar as atividades e os beneficiários. Complementarmente, informam que a partir do diagnóstico das necessidades quanto às atividades individuais e coletivas, elaborado com o grupo de beneficiários. Apontam que o projeto técnico delimitaria as atividades operacionais com a distribuição de horas e tipos de atividades individuais e/ou coletivas - proposta que seria aprovada e analisada pelo MDA, consoante o item 5 do Anexo III do edital (peça 214, pp. 8-9) .
7.6. Destacam que o edital, no item 7, impunha os temas obrigatórios a serem abordados nas atividades contratadas (peça 214, p. 9) : 
a) Atividades produtivas diversificadas;
b) Práticas agroecológicas, agroecologia e meio ambiente;
c) Gestão da unidade familiar de produção;
d) Comercialização e economia solidária;
e) Projeto produtivo agrícola ou não agrícola;
f) Realidade da juventude rural;
g) Autonomia e emancipação;
h) Alternativas para a juventude rural;
i) Cultura, lazer e esporte;
j) Políticas públicas;
k) Sucessão na agricultura familiar;
l) Equidade de gênero, relações étnicas raciais e geracionais;
m) Saúde, prevenção de uso de drogas, DST etc.
n) Pedagogia de alternância.
7.7. Aduz que a fundamentação metodológica se encontra expresso no item 12 e o detalhamento das obrigações de cada atividade no Anexo III. Salientam que o ATER e as metodologias demandam uma miríade de conceitos e definições, e o MDA definiu os pontos considerados fundamentais para os projetos contratados. Concordam com o TCU que ainda não há um modelo concreto e suficiente, que possibilite a flexibilidade das atividades sem a perda de controle, mas que em vista das dificuldades relacionadas ao tema, a multa mostra-se medida de excessivo rigor, ainda mais porque não houve ato praticado com grave infração à norma legal ou regulamentar (peça 214, pp. 9-10) .
Análise
7.8. Em linhas gerais, foram apresentados, na via recursal, os mesmos argumentos já acostados aos autos na fase de razões de justificativas, quais sejam: a flexibilidade na definição das atividades a serem desempenhadas pelas contratadas no momento da contratação, eis que imprescindível a participação dos beneficiários na estipulação das mesmas, conforme a Política Nacional do ATER.
7.9. Ocorre que a matéria foi enfrentada por esta Corte de Contas, conforme bem destacado no relatório que fundamenta a deliberação guerreada (itens 18 a 28 da peça 205) .
7.10. O pedido de reexame, por sua natureza e por força dos princípios constitucionais do duplo grau de jurisdição, do devido processo legal e da ampla defesa, possui efeito devolutivo pleno, o que pressupõe nova apreciação pelo Tribunal de toda matéria impugnada.
7.11. Após o reexame dos autos, verificou-se, todavia, que não foram apresentados argumentos, documentos ou informações que possibilitem a formação de novo juízo acerca da matéria. Para tal conclusão, revisita-se os termos do edital, sobretudo os itens 5, 7 e 12 mencionados pela defesa, os quais demonstram a irregularidade que fundamenta a condenação.
7.12. De acordo com o item 7 do Edital da Chamada Pública 2/2015 SAF/ATER, as atividades que seriam contratadas para a execução em três anos seriam fixas (reuniões de articulação com parceiros) e variáveis (mobilização e seleção de jovens, caracterização das UPF até o final do 1º ano, reuniões com os jovens selecionados, diagnóstico comunitário, planejamento inicial, elaboração do projeto produtivo, atividades para construção do conhecimento, atualização da caracterização das UPF, avaliação e replanejamento e avaliação final - peça 1, pp. 44-45) .
7.13. Cada jovem deveria receber, no mínimo, 40 horas de ATER/ano e as atividades realizadas deverão conter sistematização de dados e elaboração de documentos em meio eletrônico (peça 1, p. 46) .
7.14. O item 9, que trata da apresentação das propostas, o documento deveria conter a metodologia e o cronograma da atividade fixa - Reuniões de articulação com parceiros, bem como apresentara metodologia e o tempo de duração para as atividades: visitas de mobilização e seleção de jovens, caracterização das UPF, reuniões com os jovens, diagnóstico comunitário e planejamento inicial (peça 1, p. 48) .
7.15. Já o item 12 do edital, mencionado pelos recorrentes, trata da metodologia para a execução dos serviços, que descreve de forma genérica que deverá seguir os princípios da Política Nacional do ATER, contemplar as diversidades das juventudes do campo, com a participação da comunidade e a promoção da inserção social e econômica dos jovens rurais (peça 1, pp. 54-55) .
7.16. Outrossim, o item 14, que trata dos critérios objetivos para a seleção da entidade a ser contratada não apresenta nenhum critério objetivo, ao revés, estabelece etapas de seleção, em que a primeira consiste na fase de habilitação e de apresentação da proposta técnica e a segunda, em que consiste na avaliação da experiência da entidade e na qualidade da proposta técnica (peça 1, pp. 57-58) .
7.17. O Anexo II do edital descreve a atividade fixa - Reuniões com articulação de parceiros em que expressamente repassa à contratada a responsabilidade pela elaboração de material didático, o estabelecimento de cronograma e quantidade de reuniões a serem realizadas nos municípios dos lotes (peça 1, pp. 80) , 
7.18. Ainda, o Anexo III também descreve genericamente as atividades variáveis, sem que haja qualquer critério de medição/aferição dos serviços que seriam prestados. Tome-se, por exemplo, a descrição das reuniões com os jovens - atividade de caráter coletivo, prevista para ser realizada a qualquer momento ao longo da execução do contrato, para a organização de jovens e definição das atividades com a caracterização das UPF, diagnóstico comunitário e planejamento inicial (peça 1, p. 81) .
7.19. Quanto aos temas da Chamada Pública, são descritos de forma superficial no Anexo IV, sem a precisão necessária para que constem em materiais didáticos. 
7.20. Da leitura ao edital, observa-se que o MDA não detinha informações a respeito dos serviços que seriam prestados, eis que a descrição genérica das atividades demonstra que a finalidade da contratação era repassar a terceiros a obrigação de se conhecer/diagnosticar a realidade local de cada município, traçar soluções para o desenvolvimento de atividades produtivas e assim propiciar a inclusão social e econômica dos jovens. 
7.21. Alinhado ao exame delineado nos autos, não se observa a correlação entre as atividades constantes no edital e os objetivos para a contratação. Além do detalhamento genérico das atividades, não se verificam detalhadas no planejamento/estudo que antecede a Chamada Pública, com o grau de precisão necessário, as ações a serem desenvolvidas, a exemplo de possíveis parcerias/apoios com universidades e escolas técnicas, transferência de conhecimento por parte de estudantes, elaboração/utilização (se existente) de material didático e roteiro pedagógico - aulas expositivas, práticas em campo, possibilidades de escoamento da produção etc.
7.22. No entanto, este tipo de projeto, desordenado, sem planejamento mínimo, denunciados pela falta de detalhamento das atividades e de indicadores de acompanhamento e mensuração de resultados, demonstra a parca possibilidade de resultados exitosos. Reviça-se que não há notícias nos autos de que não exista parcerias entre as universidades públicas e escolas técnicas para o desenvolvimento de atividades de ATER. 
7.23. As informações editalícias também se mostram desprovidas de mecanismos de medidas e de indicadores que permitam acompanhar/controlar os resultados que seriam obtidos, o que revela a subjetividade com que a execução do contrato seria avaliada/acompanhada/fiscalizada.
7.24. Em que pese a localização distante dos municípios determinados pelo Anexo I do edital possa servir de justificativa para a contratação de serviços de terceiros com vistas à formação técnica de jovens, também não há justificativas para que o Ministério não forneça sequer os materiais didáticos básicos, que seriam adaptados pelos beneficiários à realidade local de cada UPF.
7.25. Ainda, a gestão participativa/inclusiva não justifica uma contratação do vulto de R$ 106.000.000,00 sem o detalhamento básico e necessário para a efetiva prestação e o acompanhamento dos serviços contratados. 
7.26. Assim, apesar de os recorrentes repetirem os mesmos argumentos aos examinados pela deliberação combatida, esses foram novamente examinados, em razão do pedido de nova decisão. Entretanto, verificou-se, que a defesa ora produzida não se mostra capaz de modificar o entendimento firmado pelo Tribunal no acórdão recorrido.
8. Detalhamento do orçamento.
8.1. Afirmam os recorrentes que o TCU teria reconhecido o detalhamento dos custos no procedimento de seleção, eis que as considerou não amplamente divulgadas, pouco organizadas, de parco conteúdo informacional e de difícil legibilidade (peça 214, p. 10) .
8.2. Consideraram que o desacordo a respeito do orçamento se centra na forma em que o orçamento fora apresentado, e não em sua existência. Aduzem que o orçamento se encontra detalhado por atividade, com valores unitários, contendo os custos para a execução dos serviços com base em horas técnicas, deslocamento, materiais e logísticas (peça 214, p. 10) .
8.3. Ponderam que o edital não apresenta o método de cálculo ou valores unitários que compõem cada item, mas que tais informações se encontram presentes no processo da Chamada Pública, e que o orçamento consta do Anexo VI do edital (peça 214, p. 10) .
8.4. Ressaltam que o exame técnico procedido nos autos apresenta termos vagos, imprecisos, que não demonstram ao MDA quais as informações estariam faltantes do orçamento ou não restaram claras (peça 214, p. 11) .
8.5. Conclui que a irregularidade será melhor observada em futuros certames e que a aplicação da multa teria sido medida de excessivo rigor (peça 214, p. 11) .
Análise
8.6. Não há como acatar o argumento de defesa, eis que o edital da Chamada Pública 2/2015 não apresenta o orçamento detalhado em planilhas com todos os custos unitários envolvidos na execução do objeto, em clara contraposição aos preceitos contidos no art. 7º, § 2º, inciso II, da Lei 8.666/1993.
8.7. Com relação ao Anexo VI mencionado pela defesa, a peça se trata da 'precificação por lote', mas não apresenta a composição dos custos que compõem cada um dos preços mencionados no edital. Logo, não há o detalhamento suficiente das informações, conforme conclusão da Selog (peça 1, p. 95) .
8.8. Também não há informações vagas no exame procedido pela Selog, uma vez que as instruções às peças 161 e 200 ressaltam que as planilhas encaminhadas pelo MDA que detalhariam os valores dos custos unitários de alguns dos lotes licitados não foram divulgados no edital do certame, bem como as informações ali constantes não estavam organizadas de forma clara, com parca informação textual e pouca legibilidade, o que leva à conclusão de que terceiros não conseguiriam extrair as informações necessárias à compor sua formação dos custos para participar da licitação, com base naqueles dados (peça 200, pp. 7-8) .
8.9. Demais disso, como bem pontuado pela unidade técnica, as contratações decorrentes da Chamada Pública seriam fundamentadas no art. 24, inciso XXX, da Lei 8.666/1993, logo, na ausência das informações, os processos de dispensa não seriam documentados com a justificativa do preço ajustado, o que infringe o inciso III do parágrafo único do art. 26 daquela lei (peça 200, p. 8) .
8.10. O orçamento detalhado deve conter a descrição, a unidade de medida, o quantitativo e os preços unitários de todos os serviços, que expresse a composição de todos os custos unitários do objeto a ser contratado, pois se trata de documento indispensável à avaliação dos preços propostos pelas interessadas em contratar com a Administração.
8.11. Ainda, os itens do orçamento devem ser detalhados adequadamente, sendo irregular a previsão de itens que caracterizem cláusulas indeterminadas, gerais, como o presente caso em que os custos foram dissociados por exercícios e beneficiários, e mesmo nas planilhas de custos por atividades, não consta a indicação clara de cada componente orçado que integra o valor da mão de obra/hora, a exemplo do valor do material didático, deslocamentos, logísticas, custo da mão de obra etc. (peça 1, pp. 102-105 e peça 39, pp. 59-472) . 
8.12. Nesta linha, uma vez que a descrição das atividades integrantes do objeto licitado se mostraram genéricas e pouco detalhadas, tem-se por via reflexa a dificuldade/impactos na orçamentação. 
8.13. Portanto, não há como acatar as razões de defesa.
9. Exigência de prévia infraestrutura física.
9.1. Alegam os recorrentes que não agiram com dolo ou culpa e que o regramento legal específico para as ações de ATER traz em seu histórico um conjunto de alterações de instrumentos de contratação e de parceria, motivo pelo qual clamam pelo afastamento da multa aplicada (peça 214, p. 11) .
9.2. Obtemperam que a norma criada (Lei 12.188/2010) decorreu da inviabilidade de que os instrumentos de descentralização orçamentária voluntária (convênios) fossem aplicáveis aos contratos de ATER, de modo que os recorrentes buscaram definir os editais como instrumentos do bom funcionamento da política, com garantias de segurança e para a execução de contratos com atendimento de qualidade aos agricultores (peça 214, p. 11) .
9.3. Colacionam cópia de três relatórios de execução contratual em que buscam demonstrar o exercício do acompanhamento/controle por parte do MDA das atividades contratadas e ressaltam que, em casos de problemas evidenciados, foram aplicadas penalidade previstas nos instrumentos contratuais e a rescisão (peça 214, p. 11) .
9.4. Ressaltam que nesta Chamada Pública houve um incremento de 31% dos interessados em contratar com a Administração, e que o MDA não exige a posse dos bens e equipamentos utilizados, bastando a apresentação de termos de cessão, contratos ou termos de parceria com terceiros, o que não implica em acréscimo de custos para as licitantes (peça 214, p. 11) .  
9.5. A preocupação da área técnica e finalística do MDA é de não privilegiar ninguém em particular, mas ofertar, por quem quer que seja, serviços de ATER de qualidade (peça 214, pp. 11-12) .
9.6. Ainda reputam como inviável a aplicação ao presente caso da Súmula 272/TCU, dada a dificuldade na prestação de serviços em áreas rurais, de difícil acesso, que pressupõe forte interação com os beneficiários, corpo técnico e comunidade local (peça 214, p. 12) .
9.7. Destacam que há um excesso de precaução sem levar em consideração as peculiaridades das atividades de ATER e as dificuldades, o que poderia levar óbices à ampla concorrência e imposição de custos aos participantes. Assim considera a ausência de dolo má-fé e reputa desproporcional a aplicação da multa, tendo em vista os objetivos pretendidos com a elaboração do edital (peça 214, p. 12) .
Análise
9.8. Não há como acolher as razões de defesa. A exigência de estrutura física de forma prévia à execução dos serviços não pode ser admita em editais de licitações, eis que se revela como critério restritivo e impõe custos aos licitantes. Os recorrentes não aduzem argumentos capazes de infirmar tal irregularidade. 
9.9. Conforme entendimento do TCU materializado no Enunciado TCU272, e aplicável ao caso, é vedada a inclusão de exigências de habilitação e de quesitos de pontuação técnica para cujo atendimento os licitantes tenham de incorrer em custos que não sejam necessários anteriormente à celebração do contrato.
9.10. Contrariamente ao alegado pelos recorrentes, a prestação dos serviços em áreas rurais, de difícil acesso, corroboram o entendimento de que a exigência relativa à estrutura física se constitui critério restritivo. 
9.11. Consoante pontuado pelo exame procedido pela Selog, a infraestrutura poderia ser exigida como requisito para a efetivação da contratação, conforme previsto no § 6º do art. 30 da Lei 8.666/1993, mas não deter caráter eliminatório de propostas e constar como critério de pontuação, consoante exames realizados das proponentes Arefase e Instituto Cátedra à peça 48, pp. 15-16. 
9.12. Quanto à legislação aplicável, conforme disposto no art. 11 da Lei 12.188/2010, para que uma instituição ou organização seja uma entidade executora do Pronater, é necessário que esteja previamente credenciada junto ao Conselho Estadual de Desenvolvimento Sustentável e da Agricultura Familiar, ou órgão similar, e atenda aos requisitos estabelecidos no art. 15 da citada norma.
9.13. Assim, a Lei 12.188/2010, ao restringir a execução do Pronater a entidades credenciadas e fixar requisitos para a obtenção desse credenciamento, promove prévia habilitação dos interessados. Nessa linha, os incisos III, IV e V do art. 15 da lei exigem a comprovação de possuir base geográfica no Estado em que solicitar o credenciamento e de contar com corpo técnico multidisciplinar, que abrange as áreas exigidas para a atividade. 
9.14. Complementarmente, o art. 18 da Lei 12.188/2010 estabelece que as contratações das entidades executoras efetivada pelo MDA obedecerá às disposições da Lei 8.666/1993. 
9.15. Se os serviços atinentes ao ATER contêm peculiaridades que justificam a existência de estrutura física da entidade executora previamente à execução contratual, tais elementos deveriam constar de parecer técnico que amparasse a opção do gestor pela inserção da exigência restritiva no edital, o que não é o caso. 
9.16. Portanto, diferentemente do asseverado pelos recorrentes, não há qualquer restrição à aplicação do Enunciado TCU 272, e não foram apresentadas razões recursais suficientes a modificar o entendimento desta Casa.
10. Subjetividade dos critérios de pontuação.
10.1. Discordam os recorrentes das conclusões desta Corte quanto à existência de subjetividade nos critérios de pontuação das propostas apresentadas pelas licitantes.
10.2. Reiteram que as análises dos itens constantes do bloco II são realizadas por critérios objetivos - sim/não, não havendo julgamento de mérito das proposições (peça 214, p. 13) .
10.3. Destacam que as propostas técnicas e metodológicas não são confrontadas uma com a outra, mas apenas se observa se a proposta atende aos itens do edital, em especial aqueles presentes no item 12 e nos anexos III e IV. Este formato de exame visa eliminar qualquer subjetividade (peça 214, p. 13) .
10.4. Assim, não se comparam propostas metodológicas (individuais ou coletivas, cursos, seminários, intercâmbios, trabalhos de campo, exposições teóricas) , mas se atendem ao item 12 e Anexos III e IV do edital e aos princípios da PNATER (peça 214, p. 13) .
10.5. Salientou que a auditoria operacional tratada no Acórdão 2395/2013-TCU-Plenário não apontou ponto de melhoria em relação a este item (peça 214, p. 13) . 
Análise
10.6. A análise efetuada pela Selog não merece reparos, senão veja-se.
10.7 Consta do edital da Chamada Pública 2/2015, o anexo IX, que trata dos critérios objetivos para a seleção das propostas, conforme peça 39, pp. 476-479.
10.8. Da descrição desses, observa-se que não há como avaliar as propostas do ponto de vista técnico, sem que se examine/interprete subjetivamente as informações apresentadas para os itens relativos às abordagens, metodologias, estratégias, atividades propostas pelas unidades executoras. 
10.9. Segundo os recorrentes, o exame das propostas visava apenas conferir se as propostas atendiam aos princípios do PRONATER, subjetivos por natureza, e aos termos editalícios. Todavia, o raciocínio não procede, eis que evidencia a subjetividade inerente ao procedimento de interpretação do resultado obtido com a comparação das informações.
10.10. Outrossim, se de fato a avaliação das propostas pelo MDA não considera a eficiência e a qualidade dos recursos oferecidos pelas proponentes por meio das atividades, metodologia, abordagens, material etc., é de se reconhecer a assunção por parte dos gestores de um alto risco de que os resultados do programa estejam comprometidos, fadados ao insucesso, desde a fase da contratação dos serviços, 
10.11. O item 12 do edital (peça 1, pp. 54-56) também não socorre aos recorrentes, uma vez que, em linhas gerais, discorre superficialmente a respeito da metodologia para a ação da ATER com jovens, de sorte a contemplar a diversidade da juventude no campo, promover a igualdade de gênero e levar o ATER como fator de inserção social e econômico da juventude. 
10.12. O Anexo III, também mencionado pelos recorrentes, cinge-se a discorrer genericamente a respeito das atividades variáveis - caracterização da UPF, reuniões com jovens selecionados, diagnóstico comunitário, visitas locais etc. (peça 39, pp. 45-54) . Nesta mesma linha, o Anexo IV trata superficialmente dos temas da Chamada Pública (peça 39, pp. 55-56) . Por conseguinte, diferentemente do asseverado, nenhum dos tópicos confere objetividade no exame das propostas técnicas que seriam apresentadas pelas unidades executoras.
10.13. A participação dos agricultores na formulação e na implementação das atividades, prevista na Lei 11.326/2006, e a necessidade de se considerar as especificidades e tradições locais quando da execução do objeto, não impedem a formulação de quesitos, ainda na fase de planejamento da contratação, que atribuam maior nível de objetividade à análise da proposta apresentada. 
10.14. Dessa forma, tendo em vista que os responsáveis não trouxeram elementos capazes de alterar o posicionamento anterior adotado pelo Tribunal, as razões recursais não podem ser acolhidas.
11. Indicadores de desempenho.
11.1. Alegam os recorrentes que a elaboração de indicadores de desempenho para aferir os resultados dos contratos firmados no âmbito do ATER é de difícil estipulação, já que o que se busca com a política pública é a geração de renda dos beneficiários, o aumento da produtividade, a redução da pobreza e a conservação do meio ambiente. Ponderam, ainda, que tais resultados não dependem exclusivamente dos esforços das contratadas, havendo externalidades que podem afetar tais metas, como adversidades climáticas e oscilações de mercado, de modo que o contrato não poderia ser avaliado como ineficaz ou incompleto (peça 214, p. 14) .
11.2. Assim, ponderam sobre a dificuldade, no mundo agropecuário, de se determinar indicadores dos resultados obtidos por meio das contratações/soluções técnicas agronômicas, mercadológicas, mudanças estruturais etc. Assim, a SEAD se compromete a avaliar o acompanhamento das atividades por meio de rotinas, e não por indicadores de desempenho/resultados (peça 214, p. 14) .
11.3. Ademais, afirmam que vem envidando esforços, mormente a partir da prolação do Acórdão 2395/2013-TCU-Plenário, para se determinar melhores instrumentos de acompanhamento dos resultados do ATER, como o desenvolvimento de sistemas de informática e contratação de servidores, mas que, por problemas estruturais no Ministério do Desenvolvimento Agrário, há atraso no cumprimento dessas ações, independentemente da vontade dos gestores (peça 214, pp. 14-15) .
11.4. Dessa forma, entendem como desproporcional a aplicação de multa por conta desse critério, haja vista 'a dificuldade de elaboração de indicadores perante as atipicidades das atividades de ATER', não havendo que se falar em grave infração à norma legal ou regulamentar.
Análise
11.5. Os recorrentes, novamente, não trazem argumentos e/ou documentos capazes de alterar o posicionamento desta Corte, e o exame procedido pela Selog não merece reparos.
126. Nessa linha, acompanha-se o exame anterior no sentido de que a quantidade e a qualidade dos indicadores estão diretamente relacionadas ao planejamento da contratação, que por falta de diretrizes claras, com o estabelecimento de metas, se mostrou deficiente. Ainda que haja outros fatores que possam influenciar no meio rural e no público alvo da política, a ausência de estudos técnicos e de um projeto básico relacionado a diretrizes e objetivos claros, concretos e palpáveis dificulta ainda o estabelecimento de indicadores e, assim, a avaliação dos efeitos das atividades realizadas no aprendizado das técnicas agrárias e sobre a 'inclusão produtiva' e geração de renda entre o público beneficiário. É cediço que na avaliação de qualquer política pública os indicadores são referências fundamentais para aferir periodicamente os resultados alcançados em sua execução, assim como auxiliar a proposição de medidas corretivas quando houver indicativo de que os objetivos e metas estabelecidos não serão alcançados.
11.6. Necessário esclarecer, ainda, que a realização de gastos de verbas públicas sem a devida comprovação dos benefícios advindos da contratação é falha de natureza grave, apta a ensejar a aplicação de multa por esta Corte.
11.7. Medir o resultado obtido pela contratada apenas com base no número de alunos e de cursos promovidos não se presta a demonstrar o bom uso dos gastos públicos, devendo, assim como já indicado por esta Corte, se avaliar o aprendizado dos beneficiários por meio de aferições de conhecimentos teóricos e aplicações das inovações práticas, por exemplo.
11.8. Assim, não se acatam as razões recursais aduzidas.
12. Percentuais de jovens e de mulheres.
12.1. Segundo os recorrentes, os percentuais de jovens e mulheres determinados para a composição das equipes técnicas não resultou de escolha discricionária do gestor, mas resultou da previsão em documentos oficiais do Executivo Federal, objeto de Decreto 8.736/2016 e da Resolução 100, de 5/8/2014 (peça 214, pp. 15-16) .
Análise
12.2. A questão foi analisada pelo Tribunal na fase processual anterior, quando assim se manifestou o Relator a quo (peça 204) :
23. A meu ver, o art. 3º, inciso V, da Lei 12.188/2010, ao listar como objetivos do Pnater a 'V - equidade nas relações de gênero, geração, raça e etnia' não serve de justificativa para exigir-se percentual de participação de gêneros nas equipes técnicas, sendo prevalecente a exigência já constante do edital, de perfil técnico adequado aos membros da equipe. O dispositivo tem apenas base principiológica e visa combater discriminações em função de gênero, geração, raça e etnia. A Lei 12.188/2010, instituidora da política, não estabelece sistemas de cotas para o acesso ao mercado de ATER, motivo pelo qual não pode a chamada estabelecer exigências quanto à composição mínima do particular prestador dos serviços, em termos de sexo, idade, cor, raça, ou de qualquer outra natureza das linhas ali indicadas. A meu ver, não se pode utilizar um princípio norteador de política pública, que visa o atendimento puramente técnico, e não discriminatório, pelo Estado, a uma dada população, para justificar interpretação extensiva e a edição de cláusula editalícia restritiva, que, para sua existência, somente poderia fundar-se em expressa disposição legal.
12.3. Ademais, é importante salientar que o Decreto 8.736/2016 não serve de justificativa para a definição de percentuais mínimos de participação de jovens e mulheres nas equipes, eis editado posteriormente aos fatos tratados nos presentes autos.
12.4. Dessa forma, o argumento não merece acolhida.
13. Culpabilidade dos agentes.
13.1. Traçadas as irregularidades que fundamentaram a condenação dos recorrentes, constam dos autos a ponderação pela inexistência de dolo e má-fé e pelo afastamento da sanção dada a peculiaridade, extensão e natureza complexa da matéria, e/ou, alternativamente, pedido para a redução do valor da multa aplicada (peça 214, pp. 17 e 21) .
Análise
13.2. Nos processos de controle externo, de natureza subjetiva, basta a demonstração da culpa em lato sensu para a penalização da conduta dos agentes. Assim, restando demonstrados a culpa, o nexo de causalidade e o resultado ilícito dos atos praticados pelos recorrentes, não há que se falar em afastamento da sanção imposta por esta Corte.
13.3. Ademais, as multas, fixadas entre R$ 7.000,00 e R$ 20.000,00 e amparadas no art. 58, inciso II, da Lei 8.443/1992, estão de acordo com as normas que regem a matéria, motivo pelo qual não há razões para se acatar o pedido de redução.
CONCLUSÃO
14. Das análises anteriores conclui-se que:
a) a aplicação de multa aos recorrentes foi devidamente fundamentada pelo Tribunal;
b) a multa aplicada aos recorrentes não é exigível antes da apreciação dos recursos, tendo em vista o efeito suspensivo atribuído pela Lei 8.443/1992;
c) há irregularidade, apta a justificar a aplicação de multa, na falta de correlação clara entre os objetivos declarados para justificar a contratação e as atividades contratadas;
d) o orçamento não foi corretamente detalhado;
e) a exigência de prévia infraestrutura física das concorrentes como critério de habilitação técnica com caráter eliminatório e de pontuação afronta a Súmula 272 e a Lei 8.666/1993 e, portanto, serve de fundamento à aplicação de multa aos recorrentes;
f) os critérios de pontuação das concorrentes possuem alto grau de subjetividade;
g) há falhas nos processos de indicadores de desempenho para se aferir o atingimento dos resultados na solução contratada;
h) os percentuais de jovens e de mulheres determinados pelos gestores não encontra amparo nas normas que regem a matéria; e
i) resta demonstrada a culpa dos agentes.
14.1. Dessa forma, deve ser negado provimento aos pedidos de reexame.
PROPOSTA DE ENCAMINHAMENTO
15. Ante o exposto, submete-se à consideração superior a presente análise dos pedidos de reexame interpostos conjuntamente por Everton Augusto Paiva Ferreira, Marenilson Batista da Silva e Onaur Ruano contra o Acórdão 140/2017-TCU-Plenário, propondo-se, com fundamento no art. 48 da Lei 8.443/1992:
a) conhecer dos recursos e, no mérito, negar-lhes provimento;
b)  comunicar o teor da decisão que vier a ser proferida aos recorrentes e aos demais interessados.".
É o Relatório.

8.1. Waldemir Ferrarez da Cunha, representando Everton Augusto Paiva Ferreira, Marenilson Batista da Silva e Onaur Ruano;

Não atuou.

REPRESENTAÇÃO. CHAMADA PÚBLICA. CONTRATAÇÃO DE SERVIÇOS DE ATER. REVOGAÇÃO POR ATO DA ADMINISTRAÇÃO. AUDIÊNCIAS. REJEIÇÃO DAS RAZÕES DE JUSTIFICATIVA. PROCEDÊNCIA PARCIAL DA REPRESENTAÇÃO. MULTA. PEDIDOS DE REEXAME. CIRCUNSTÂNCIAS ATENUANTES. ACOLHIMENTO. INSUBSISTÊNCIA DAS PENAS.

REPRESENTAÇÃO (REPR)

Secretaria de Recursos (SERUR); Secretaria de Controle Externo de Aquisições Logísticas (Selog).

Trata-se de representação em cuja etapa processual se apreciam pedidos de reexame interpostos por Everton Augusto Paiva Ferreira, Marenilson Batista da Silva e Onaur Ruano contra o Acórdão 140/2017-TCU-Plenário, que lhes aplicou a multa prevista no art. 58, II, da Lei 8.443/1992, no valor de R$ 7.000,00 (sete mil reais) , R$ 14.000,00 (catorze mil reais) e R$ 20.000,00 (vinte mil reais) , respectivamente.
A representação, formulada pela Cooperativa de Serviços Técnicos para o Desenvolvimento Rural, apontou irregularidades na Chamada Pública 02/2015 SAF/Ater - Juventude Rural, conduzida pela Secretaria de Agricultura Familiar do extinto Ministério do Desenvolvimento Agrário, com vistas a selecionar entidades executoras de assistência técnica e extensão rural (Ater) , para a promoção da agroecologia com jovens agricultores e agricultoras familiares tradicionais. 
O objeto da Chamada Pública foi dividido em 52 lotes, cada um deles agrupando 400, 800 ou 1.200 beneficiários, sendo o valor de contratação de cada lote previamente fixado nos atos convocatórios. No total, foram previstas despesas da ordem de R$ 106.220.852,22.
Por meio do despacho de peça 53, foi determinada a suspenção cautelar da Chamada Pública 02/2015 e atos dela decorrentes e a oitiva do Ministério do Desenvolvimento Agrário e de todas as entidades até então contratadas. 
Já mediante o despacho de peça 166, foi determinada a audiência dos atuais recorrentes quanto aos seguintes achados:
a) falta de correlação clara entre os objetivos declarados para justificar a contratação e as atividades contratadas; 
b) ausência de detalhamento do orçamento em planilhas que evidenciem todos os custos unitários; 
c) exigência de "infraestrutura física" (escritório, veículos, equipamentos) como critério de habilitação técnica com caráter eliminatório e de pontuação; 
d) exigência de perfil técnico como critério de habilitação técnica com caráter eliminatório e de pontuação; 
e) exigência de percentual de jovens e mulheres na composição das equipes técnicas sem base legal; 
f) ausência de critérios objetivos para avaliação de itens da proposta técnica considerados relevantes pela contratante no julgamento das propostas; e
g) insuficiência de indicadores de desempenho para aferir o atingimento dos resultados na solução contratada na fase de acompanhamento da execução do contrato.
Diante dos questionamentos deste Tribunal, a Secretaria Especial de Agricultura Familiar e do Desenvolvimento Agrário da Casa Civil da Presidência da República resolveu, de ofício, revogar a Chamada Pública 02/2015.
No mérito, o Relator a quo endossou a análise realizada pela Secretaria de Controle Externo de Aquisições Logísticas deste Tribunal (Selog) e encaminhou uma série de medidas que devem ser atendidas na eventualidade de realização de novas contratações para os serviços de Ater. 
Ademais, analisou a defesa dos responsáveis em sede de audiências e propôs, ao final, a rejeição das razões de justificativas e a aplicação de multa, no que foi acompanhado pelo Plenário, nos termos do Acórdão 140/2017-TCU-Plenário.
Irresignados, os recorrentes interpuseram pedidos de reexame em peça única, requerendo, em suma, que sejam acatadas as justificativas técnicas apresentadas, com a exclusão ou redução das multas a eles aplicadas. 
Após examinar as razões recursais dos recorrentes, a Secretaria de Recursos deste Tribunal (Serur) delineou a sua análise, essencialmente, nos seguintes pontos: 
se é possível a revisão da aplicação de multa aos recorrentes, em virtude da presença de circunstâncias atenuantes; 
se a multa aplicada aos recorrentes é exigível antes da apreciação dos recursos; 
se a falta de correlação clara entre os objetivos declarados para justificar a contratação e as atividades contratadas configura irregularidade apta a justificar a aplicação de multa; 
se o orçamento foi corretamente detalhado; 
se a irregularidade consistente na exigência de prévia infraestrutura física das concorrentes como critério de habilitação técnica com caráter eliminatório e de pontuação, em afronta à Súmula 272 e à Lei 8.666/1993, deve servir de fundamento à aplicação de multa aos recorrentes; 
se os critérios de pontuação são subjetivos; 
se há falhas nos processos de indicadores de desempenho para se aferir o atingimento dos resultados na solução contratada; 
se os percentuais de jovens e de mulheres exigidos na composição das equipes técnicas encontram base legal; e 
se ficou demonstrada, nos autos, culpa dos recorrentes.
Em conclusão, a unidade instrutora refuta todas as teses e encaminha proposta pelo conhecimento dos pedidos de reexame, para, no mérito, negar-lhes provimento, mantendo, por conseguinte, as multas aplicadas.
Preliminarmente, ratifico o despacho exarado no sentido de que os presentes recursos devem ser conhecidos, por preencherem os requisitos de admissibilidade previstos na Lei 8.443/1992.
Quanto ao mérito das justificativas técnicas apresentadas pelos recorrentes, acompanho, no essencial, as análises realizadas pela Serur, as quais incorporo às minhas razões de decidir, naquilo que não contrariar o presente voto. Todavia discordo da secretaria instrutora no que diz respeito à suposta ausência de circunstâncias atenuantes na conduta dos responsáveis, conforme explicarei adiante.
II
A Chamada Pública 02/2015 SAF/Ater - Juventude Rural apresentava como objeto a contratação de entidades executoras de serviços de assistência técnica e extensão rural com jovens, conforme o disposto na Lei 12.188, de 11/1/2010. A Lei de Ater institui a Política Nacional de Assistência Técnica e Extensão Rural (Pnater) e estabelece as bases para a execução do Programa Nacional de Assistência Técnica e Extensão Rural (Pronater) . 
A Lei 12.188/2010 defini expressamente que:
"assistência técnica e extensão rural é o serviço de educação não formal, de caráter continuado, no meio rural, que promove processos de gestão, produção, beneficiamento e comercialização das atividades e dos serviços agropecuários e não agropecuários, inclusive das atividades agroextrativistas, florestais e artesanais (grifei) ".
Com a institucionalização do Pronater, a seleção de entidades executoras de Ater passou a ser por chamada pública, após fase prévia de credenciamento das interessadas, e mediante contratos administrativos, sendo vedada, por conseguinte, a celebração de convênios.
Transcrevo o art. 19 da Lei 12.188/2010, que disciplina a matéria:
"Art. 19.  A contratação de serviços de Ater será realizada por meio de chamada pública, que conterá, pelo menos (grifei) :
I - o objeto a ser contratado, descrito de forma clara, precisa e sucinta;
II - a qualificação e a quantificação do público beneficiário;
III - a área geográfica da prestação dos serviços;
IV - o prazo de execução dos serviços;
V - os valores para contratação dos serviços;
VI - a qualificação técnica exigida dos profissionais, dentro das áreas de especialidade em que serão prestados os serviços;
VII - a exigência de especificação pela entidade que atender à chamada pública do número de profissionais que executarão os serviços, com suas respectivas qualificações técnico-profissionais.".
Os recorrentes foram apenados por questões relativas à aplicação da Lei 8.666/1993 à Chamada Pública, em especial por falhas no planejamento da contratação (falta de clareza do objeto e dos indicadores de execução e da elaboração de orçamento não detalhado) e na definição das exigências habilitatórias, as quais seriam indevidamente restritivas.
Primeiramente, questiona-se se haveria alguma restrição à aplicação da Lei 8.666/1993 aos serviços de Ater e, em caso afirmativo, em qual extensão, tendo em vista que, segundo os recorrentes, os serviços seriam regulados pela Lei 12.188/2010 e apenas subsidiariamente pela Lei 8.666/1993. 
No contexto interpretativo dos recorrentes, depreender-se-ia que as chamadas públicas pudessem ser realizadas com menor rigor procedimental em relação a algumas exigências impostas pela Lei Geral de Licitações.
Por oportuno, reproduzo o art. 18 da Lei de Ater, que trata da contratação das entidades executoras:
"Art. 18 A contratação das Entidades Executoras será efetivada pelo MDA ou pelo Incra, observadas as disposições desta Lei, bem como as da Lei 8.666, de 21 de junho de 1993.
É de amplo conhecimento que a Lei de Licitações é bastante procedimental e que descreve e enumera detalhadamente tanto o rito quanto as exigências para a realização da licitação e para a seleção do fornecedor como também para a execução e fiscalização contratuais. 
Para qualquer contratação e sob qualquer hipótese legal, seja para atividades meio ou finalísticas, seja por meio de licitação ou contratações diretas, o comprador público deve sempre se ater para a observância dos passos fundamentais do procedimento de contratação.
Esses passos passam, em especial, pela identificação da necessidade a ser atendida; pela identificação e descrição do objeto a ser contratado; pelo robusto planejamento, com a elaboração dos estudos técnicos preliminares e demais projetos, da análise de riscos e da ampla pesquisa de mercado e de preços; e pela definição dos critérios técnicos de habilitação. 
Essas etapas são imprescindíveis para o sucesso de qualquer contratação pública, na qual se objetiva em última instância o alcance do interesse público pertinente, por meio de um certame justo e de maior competitividade possível, com vistas a se contratar por preços de mercado.
Para o presente caso, verifica-se, de pronto, que a contratação das entidades executoras dos serviços de Ater realmente é disciplinada pelos dois normativos, as Leis 12.188/2010 e 8.666/1993. Aquela tem o papel de definir as condições do credenciamento e da chamada pública e esta de disciplinar as questões operacionais e procedimentais do certame e de execução contratual. 
Não há hierarquia entre elas e também não há qualquer dispositivo ou orientação na Lei de Ater sobre quais eventuais ritos e regras da Lei Geral de Licitação seriam ou não aplicáveis ao caso. Entendo então que não há lacuna ou incompatibilidade no que concerne à aplicação dessas leis às chamadas públicas de Ater. 
Não me alinho também ao argumento dos recorrentes de que a Lei de Licitações deveria ser aplicada apenas subsidiariamente. Ora, o art. 19 acima transcrito dispõe sobre os requisitos mínimos, quando utiliza a expressão "pelo menos', a serem seguidos para a realização de chamadas de Ater. Como consequência, as demais disposições da Lei 8.666/1993 devem ser seguidas.
Não obstante o disposto acima, reconheço que algumas contratações, como a ora discutida, apresentam peculiaridades que as diferenciam daquelas referentes a bens e serviços rotineiros e usuais, muitas das vezes padronizadas por editais e termos de referência ou projetos básicos pré-existentes, oficializados pela Advocacia Geral da União ou pela Secretaria de Gestão do Ministério da Economia. Na minha visão, os serviços de Ater seriam uma hipótese daqueles que apresentariam peculiaridades.
Assim, faz-se necessário, para o caso, que os princípios e as disposições das Leis 12.188/2010 e 8.666/93 sejam harmonizados quando da realização de chamadas públicas de Ater, em primeira instância, por óbvio, pelos gestores da área, aos quais cabe a realização dessa política. 
Eventual descompasso na aplicação das Leis 12.188/2010 e Lei 8.666/1993 é um fator de aumento do risco dessa contratação. A solução para que a contratação de serviços de Ater atinja seus objetivos como política pública e que siga um rito de competitividade sem direcionamento deve ser equacionada com rigoroso planejamento. 
Entendo que essa maior complexidade nesse tipo de contratação possa ser sopesado, neste momento, em favor dos recorrentes, pois como abordarei adiante o modelo ainda carece de ajustes e aprimoramentos.
III
Diversamente das contratações mais comuns que têm como usuário imediato a Administração Pública e visam supri-la de meios para o desempenho de suas atividades, os serviços de Ater, ou seja, de educação não formal, são prestados para terceiros (trabalhadores e comunidades rurais) e visam implementar diretamente uma política pública. 
Nessa linha, o serviço de assistência técnica e extensão rural, segundo a Lei de Ater, possui a característica de se desenvolver em consonância com as potencialidades e demais peculiaridades do público alvo. 
Os recorrentes ponderam que a Política de Ater, pela diversidade do público alvo, não seria dotada de parâmetros fixos e facilmente replicados para qualquer coletividade e que a ausência de parâmetros objetivos no edital, apontada por este Tribunal, visa dosar o controle de resultados com a flexibilidade da execução, por meio de um modelo de gestão capaz de democratizar as decisões, de modo a fortalecer a participação dos beneficiários e de outros representantes da sociedade civil.
Nesse novo formato, os recorrentes informam que, ao longo dos anos, a Secretaria de Agricultura Familiar do MDA teria realizado diversas discussões com a Consultoria Jurídica do então MDA, no intuito de demonstrar as peculiaridades do contrato e a inadequação de parte das regras da Lei 8.666/1993 ao objeto em questão. 
Citam como exemplo desses arranjos os seguintes pontos que foram exigidos no ato convocatório: validade da exigência de percentual de mulheres ou indígenas na composição das equipes técnicas; validade da exigência de comprovação de disponibilidade dos bens exigidos na proposta técnica; meios e procedimentos para verificação do cumprimento das atividades para efetivação de pagamento; realização de determinadas atividades previstas no contrato, a exemplo de "Reuniões de Articulação com Parceiros". 
Essa linha de condução atenderia também ao próprio Tribunal, nos termos do Acórdão 2395/2013-TCU-Plenário, que orientou sobre a flexibilização das atividades e a introdução de uma "mobilização dos beneficiários" dos serviços de Ater.
Extrai-se, desses argumentos, também peculiaridade na própria execução dos serviços de Ater, como a necessidade de participação ativa dos beneficiários na definição dos cursos e treinamentos que serão ministrados em face das suas realidades locais. Mais uma vez, entendo que isso pode ser sopesado para fins de avaliação sobre a reprovabilidade da conduta dos recorrentes. 
Não obstante algumas das exigências habilitatórias e temas listados no parágrafo 37 deste voto terem sido objeto de ressalva e de cientificação ao extinto MDA para serem observados em eventuais novas contratações, as características dos serviços de Ater e a necessidade de atender comunidades carentes rurais nas mais diferentes regiões do país fazem com que o modelo de contratação e de execução não esteja pronto e acabado nem tenha apenas uma única fórmula para a sua institucionalização. 
Nessa linha, acolho o argumento de que as chamadas públicas são um instrumento relativamente novo e que deve ser aprimorado. Os serviços de Ater carecem, sim, de ajustes e melhorias. Eles foram objeto de detida análise pela unidade instrutora original, acolhida pelo Relator a quo e pelo Plenário do TCU, quando da expedição do Acórdão 140/2017-TCU-Plenário. 
Admito também que cabe aos gestores responsáveis pela contratação dos serviços de Ater, dentro de seu espectro discricionário, buscarem novos modelos de seleção de entidades executoras, até mesmo por meio da experimentação, tendo como base os princípios da razoabilidade e proporcionalidade. 
Faço agora pequena digressão, mas que é pertinente ao ora discutido. 
O cenário de contratações públicas passa por um momento histórico de muita discussão e transformação. O uso intensivo de ferramentas de tecnologia da informação e o cenário de restrição fiscal, aliados à demanda por melhores e tempestivos serviços públicos por parte da sociedade, trazem oportunidades as mais variadas para a área de contratações. 
Nesse contexto, defendo que as sistemáticas inovadoras devem ocorrer, prioritariamente, em ambiente mais restrito e em nível de projetos-piloto, para depois então serem totalmente implementadas e difundidas. Por isso, falei acima em experimentação, conceito esse que se encaixa bem aos serviços de Ater.
Para tanto, os demandantes e especificadores dos serviços de Ater já possuem como ponto de partida as várias oportunidades de melhoria identificadas neste trabalho. 
Ressalvo, mais uma vez, que os serviços de Ater necessitam de critérios mais objetivos e claros, com, por conseguinte, exigências habilitatórias que estimulem, de um lado, a participação das comunidades beneficiárias e especializadas na prestação dessa atividade dentro das realidades e necessidades locais e, de outro lado, a não limitação das credenciadas, com a imposição de restrições indevidas ou mesmo que gerem custos aos licitantes prévios às chamadas. 
Como uma boa prática para o aprimoramento da modelagem das chamadas públicas, além das Conferências Nacionais, sob a coordenação do Conselho Nacional de Desenvolvimento Rural Sustentável - CONDRAF, conforme dispõe o art. 8º da Lei 12.188/2010, seria a realização de audiências públicas com ampla publicidade, oportunidade em que eventuais entraves e possíveis soluções seriam amplamente discutidas pelas partes interessadas. 
Ampliar-se-iam, assim, os atores e as fontes de participação da sociedade civil, tais como a academia, os Institutos Federais de Educação e outras entidades sociais e privadas.
Anoto também que a execução dos serviços de Ater, por seu objeto e público alvo, tem viés muito acentuado de uma atividade inerentemente de política pública, operacionalizada via contratos administrativos. 
Nesse sentido, admite-se que alguns indicadores de resultados, outro ponto pelos quais os recorrentes foram apenados, precisem também de maiores estudos e aprimoramento, o que requer certo tempo de maturação. Entendo que este fato também deve ser objeto de ponderação na avaliação do grau de culpa dos responsáveis.
IV
Outro ponto que reputo que pode ser considerado em favor dos recorrentes é que o processo de seleção seguiu os ditames do art. 13 da Lei 12.188/2010, sendo que foi aberto a todas as entidades previamente credenciadas, com os requisitos enumerados no seu art. 15.  
Tais requisitos perpassam por: contemplar no seu objeto social a execução de serviços de ATER; estar legalmente constituída há 5 anos; contar com corpo técnico multidisciplinar; e possuir base geográfica de atuação no Estado em que solicitar o credenciamento, entre outros, bem como o disposto no art. 19 da citada Lei. 
Ademais, não há, nos autos, indícios de direcionamento ou favorecimento indevido para alguma entidade. Foram previamente definidos 52 lotes, nos quais em 30% desses não houve vencedor. 
De um lado, esse dado pode indicar que não houve direcionamento; por outro lado, reforça que houve problemas no planejamento e na definição de critérios de seleção das entidades, o que deve ser considerado para o planejamento de novas chamadas.
Em adição, segundo os recorrentes, o número de novos contratados teria sido de 31% nessa Chamada, percentual acima da média das demais realizadas, caso ela não tivesse sido revogada. 
Todos esses fatos também podem ser considerados na análise do grau de culpa dos recorrentes.
V
Em mais de uma oportunidade, nos pedidos de reexame, os recorrentes reconhecem que as chamadas públicas de Ater podem ser aperfeiçoadas até mesmo com uso de ferramentas via internet, especialmente por meio de melhorias no instrumento convocatório e nos procedimentos decorrentes de análise e seleção das propostas.
Afirmam que, desde o Acórdão 2395/2013-TCU-Plenário, o então MDA vinha buscando melhores instrumentos para acompanhamento dos resultados da Ater, sendo que tais providências estariam sendo regularmente informadas, na forma de um plano de ação, ao TCU.
Segundo ainda os recorrentes, com fundamento nos apontamentos contidos no relatório de auditoria deste Tribunal, a Secretaria Especial de Agricultura Familiar e Desenvolvimento Agrário teria iniciado processo de atualização do modelo de edital para as próximas chamadas públicas, apontando as seguintes inovações (peça 188, p. 24) : 
a) Divulgação no site do MDA da metodologia geral para definição dos custos da chamada pública; 
b) Maior detalhamento do cálculo dos custos, informando os custos unitários por item, bem como divulgação no site da metodologia e das planilhas individualizadas para consulta; 
c) Criação de metodologia para pesquisa de preços de alcance regional para comparação com os valores calculados na metodologia praticada na chamada; 
d) Elaboração de um texto "gabarito" com temas e conceitos "chaves" para balizar a análise da Câmara Técnica quanto aos itens metodológicos e conceituais da proposta (bloco II) ; 
e) Revisão dos critérios de documentação para fins de credenciamento; 
f) Revisão dos critérios para pontuação da experiência da equipe de forma, buscando torná-la mais objetiva; 
g) Inserção na chamada de indicadores de resultados objetivos para mensuração dos impactos do contrato no desenvolvimento local; 
h) Inserção, como ponto de encerramento do contrato, de relatório de finalização com teor qualitativo a ser preenchido por beneficiários, parceiros municipais e pelo fiscal do contrato. Também será feito um cruzamento de informações a partir do número da DAP com outras informações de políticas públicas acessadas pelos beneficiários. Nessa perspectiva, as chamadas estabelecerão indicadores mínimos para aceite do objeto; 
i) Maior participação das instâncias estaduais, via Conselho Estadual de Desenvolvimento Rural Sustentável, e suas câmaras técnicas para definição de metas e indicadores, bem como opinião quanto aos resultados alcançados. 
Complementam dizendo que tais melhorias estariam sendo discutidas com a Agência Nacional de Assistência Técnica e Extensão Rural (Anater) , a quem caberia a tarefa executiva de contratação e gerenciamento dos contratos de Ater, conforme a Lei 12.897/2013.
Anoto que, desde abril de 2018, as chamadas públicas para os serviços de Ater estão sendo promovidas pela Anater. Nesse sentido, os encaminhamentos exarados no Acórdão 140/2017-TCU-Plenário devem ser incorporados nesses procedimentos. 
Embora as ações acima dispostas, em sua maioria, tenham resultado da atuação deste Tribunal neste processo, as quais devem ser objeto de acompanhamento futuro da secretaria desta Corte, tais fatos demonstram o intuito de corrigir e aprimorar o processo de contratação dos serviços de Ater, o que, em conjunto com as demais análises acima, podem ser ponderados em favor dos recorrentes.
VI
Por fim, lembro que o profundo e abrangente trabalho realizado pela Selog, com o apoio da SecexAgroAmbiental, endossado pelo Exmo. Ministro Substituto Augusto Sherman, que culminou no Acórdão 140/2017-TCU-Plenário, foi muito além do trazido pela representante, que se limitou a questionar a sua desclassificação. 
Essa análise detalhada demonstrou realmente várias fragilidades no certame as quais foram objeto de correta e abalizada análise do Relator a quo, que resultaram em nada menos do que 18 encaminhamentos para ajustes e melhorias a serem implementadas em novas chamadas. Enxergo este trabalho como um marco para as novas chamadas públicas de Ater.
As peculiaridades e atenuantes que analisei acima, justificam, a meu ver, que se reavalie a pena aplicada aos recorrentes. Não vislumbro que a aplicação de multa no presente caso seja o melhor caminho para que os avanços necessários aos serviços de Ater venham a ocorrer. Em sentido oposto, a manutenção das penas pode induzir a adoção de cautelas excessivas e até mesmo certa inércia de sucessores quanto ao que necessita ser aprimorado. 
O Acórdão 140/2017-TCU-Plenário foi muito oportuno, pois, na linha da missão deste Tribunal, de aprimorar a Administração Pública, incorporou todos os encaminhamentos nesse sentido. 
Não é de hoje que trago à discussão a importância de que as ações e decisões deste Tribunal não tenham o condão de inibir os gestores de boa fé e focados no interesse público a decidir, a inovar, em especial na área de contratações públicas.
Em suma, sem prejuízo das medidas saneadoras necessárias para as novas chamadas, entendo que, diante das peculiaridades das contratações dos serviços de Ater, as condutas dos responsáveis não foram incompatíveis com aquelas que se espera de um gestor médio. Por essa razão, creio que o melhor encaminhamento para estes autos é o afastamento das multas aplicadas aos recorrentes.  
Por fim, o item 9.7 do Acórdão 140/2017-TCU-Plenário determinou que a Selog acompanhasse as novas chamadas públicas de Ater. 
Entretanto, nos termos da nova Portaria Segecex 06/2019, fica a cargo da SecexAgroAmbiental a fiscalização de matérias referentes à assistência técnica e extensão rural, por estarem vinculadas ao Ministério da Agricultura. Nesse sentido, o acompanhamento das novas chamadas públicas deve ser realizado pela SecexAgroAmbiental, com o eventual apoio da Selog.
	Ante o exposto, voto no sentido de que o Tribunal adote o Acórdão que ora submeto à deliberação deste Colegiado.
TCU, Sala das Sessões Ministro Luciano Brandão Alves de Souza, em 29 de maio de 2019.
Ministro BRUNO DANTAS 
Relator